【裁判字號】    98,易,400
【裁判日期】    981130
【裁判案由】    詐欺
【裁判全文】
臺灣雲林地方法院刑事判決               98年度易字第400號
公  訴  人  臺灣雲林地方法院檢察署檢察官
被      告  甲○○
輔  佐  人
即被告之母  呂伊美月
上列被告因詐欺案件，經檢察官提起公訴（98年度偵字第1446號
），本院判決如下：
    主  文
甲○○幫助犯共同詐欺取財罪，處有期徒刑柒月，緩刑參年。
    事  實
一、甲○○雖預見提供自己帳戶予他人使用，足供幫助他人從事
    詐欺之不法犯行，竟仍基於即使幫助詐欺亦不違背其本意之
    犯意，於民國97年9 月4 日某時，在不詳處所，將其於華南
    商業銀行（下稱華南銀行）北港分行所開立之帳號00000000
    0000之帳戶存摺、提款卡及密碼等，提供予姓名年籍不詳之
    詐欺集團成人成員使用，而容認上述帳戶供他人用以詐騙財
    物。嗣該犯罪集團所屬之成人成員，基於意圖為自己不法所
    有之犯意聯絡，由集團某成員自稱刑事局警察，於97年9 月
    8 日11時許，撥打電話給乙○○，佯稱乙○○之戶頭被犯罪
    集團用來洗錢，必須依照警察之指示將帳戶內之款項匯出，
    乙○○不疑有他而陷於錯誤，旋於同日至華南銀行水湳分行
    臨櫃匯款新臺幣（下同）38萬元至甲○○前開華南銀行北港
    分行帳戶，而遭提領一空。嗣乙○○查覺有異，始悉受騙，
    報警後循線查獲上情。
二、案經臺南縣警察局白河分局報告臺灣臺南地方法院檢察署檢
    察官呈請臺灣高等法院檢察署檢察長核轉臺灣雲林地方法院
    檢察署檢察官偵查起訴。
    理  由
甲、程序部分：
一、按被告以外之人於審判外之言詞或書面陳述，除法律有規定
    者外，不得作為證據。又被告以外之人於審判外之陳述，雖
    不符前4 條之規定，而經當事人於審判程序同意作為證據，
    法院審酌該言詞陳述或書面陳述作成時之情況，認為適當者
    ，亦得為證據，刑事訴訟法第159 條第1 項、第159 條之5
    第1 項定有明文。
二、按被告以外之人於審判外之言詞或書面陳述，除法律有規定
    者外，不得作為證據；又被告以外之人於審判外之陳述，雖
    不符合刑事訴訟法第159條之1至第159條之4之規定，但經當
    事人於審判程序同意作為證據，法院審酌該言詞陳述或書面
    陳述作成時之情況，認為適當者，亦得為證據。當事人、代
    理人或辯護人於法院調查證據時，知有第159條第1項不得為
    證據之情形，而未於言詞辯論終結前聲明異議者，視為有前
    項之同意，刑事訴訟法第159條第1項及第159條之5分別定有
    明文。查本案所引用被告甲○○以外之人於審判外之陳述（
    包含書面陳述），另華南銀行北港分行函覆之被告申請開立
    帳號000000000000帳戶之開戶資料1 份、被害人乙○○提出
    之匯款收據影本1 紙、被告上開帳戶存款往來明細表、被告
    95年8 月22日發證之國民身分證正反面影本各1 份，雖屬傳
    聞證據，惟當事人於準備程序及審判期日中均表示同意作為
    證據方法而不予爭執，且迄至言詞辯論終結前亦未再聲明異
    議，本院審酌上開證據資料製作時之情況，尚無違法不當及
    證明力明顯過低之瑕疵，亦認為以之作為證據應屬適當，故
    揆諸前開規定，爰逕依刑事訴訟法第159 條之5 規定，認前
    揭證據資料均有證據能力。
乙、實體部分：
一、訊據被告甲○○固坦承前開帳戶係其所申請開設，惟矢口否
    認有何幫助詐欺之犯行，辯稱：伊是為了薪資轉帳，在華南
    銀行北港分行開設上開帳戶，但因為無法適應工作環境，所
    以沒有正式去上班，帳戶就沒在使用了，就連開戶存入的10
    00元也都沒有動用過，帳戶相關資料都放在車上，因為車子
    老舊、無法上鎖，在某日晚間將車子停在北港夜市附近時，
    車內物品遭竊，遺失的物品包括伊的身分證、健保卡及華南
    銀行帳戶之印鑑、存摺、提款卡，還有一張記有密碼資料的
    小紙條。伊沒有將帳戶存摺及提款卡等交給別人使用，為何
    會有被害人匯款至伊的帳戶，伊均不知情云云。惟查：
(一)、前揭華南銀行北港分行帳戶係被告與其母親呂伊美月一起前
    往華南銀行北港分行申請開立乙節，為被告自承不諱，且有
    華南銀行北港分行函覆之開戶資料1 份存卷可憑，堪認屬實
    。另被害人乙○○於前揭時、地，將38萬元以匯款方式匯入
    被告上開帳戶內，業據被害人指述在卷，並有被害人提出之
    匯款收據影本、被告上開帳戶存款往來明細表各1 份在卷可
    稽，亦堪信為真。
(二)、被告雖以前詞置辯，惟其就置放在「無法上鎖」之汽車內之
    存摺、提款卡及證件資料等究係何時遭竊、何時掛失等情，
    於警詢及偵查中前後陳述不一；且現今社會人頭帳戶氾濫，
    個人身份資料遭冒用、濫用之情形時有所聞，被告已是智慮
    成熟之成年人，應知身分證件及金融機構帳戶資料之重要性
    ，竟會隨意將該等重要物品放在一輛「無法上鎖」的汽車內
    ，其行為實大悖於常理；又被告於98年4 月30日第1 次到臺
    灣雲林地方法院檢察署接受詢問時，未隨身攜帶證件，並當
    庭辯稱「我的身分證、健保卡都跟我的帳戶資料一起不見了
    ，所以沒有證件可以提供」云云，惟被告於98年7 月9 日偵
    查中第3 次應訊時，竟然主動提出身分證，且該身分證之發
    證日期係95年8 月22日，有該身分證正反面影本在卷可稽，
    質之被告何以能夠提出遺失之身分證？被告竟以「後來我母
    親拿給我的」等無稽理由搪塞。足證被告所辯上開華南銀行
    北港分行帳戶資料及身分證件均遭竊等節，殊無足採。
(三)、另偵查中檢察官質之被告為何失竊物品中包含「一張剛寫好
    的密碼資料」？被告辯稱：「因我怕忘了，所以才寫下來」
    ，惟後續詢問及帳戶密碼時，被告卻能當庭答出三組密碼（
    問：密碼為何？答：0000000000、7431、761204。問：7612
    04是你的出生年月日？答：是。問：7431代表何意？答：是
    我一個友人的生日。問：0000000000代表何意？答：也是友
    人的生日。），被告所設定之三組密碼既各有意含，其中一
    組甚至係其出生年月日，何來遺忘之理？又前揭偵訊之日期
    係98年4 月30日，距離97年8 月29日之開戶日期已有8 個月
    之久，被告仍能當庭背誦，顯見被告實已將帳戶密碼牢記，
    則何以費心將應隱密保存之「密」碼寫在紙條上？況衡諸一
    般人使用金融帳戶提款卡之習慣，為避免遺失存摺或提款卡
    時帳戶內之存款遭人盜領，通常均將提款卡、存摺、印章與
    密碼分別存放，縱係為免於日久遺忘密碼而另予記載，亦不
    至於將記載之密碼資料與提款卡同時存放，否則密碼之設定
    即失其意義，是被告就此節之所辯，難以置信，顯不可採。
(四)、另衡以被害人乙○○係接獲詐騙電話後依指示匯款，則詐騙
    集團豈有在花費大量人力、物力、時間取得被害人信任後，
    命被害人匯款至一偷竊而得、隨時可能掛失止付而不能提領
    款項之帳戶之理？是詐騙集團於命被害人匯款入被告上開帳
    戶內時，應已確信該帳戶不會掛失而可供正常使用。就此等
    事務之經驗法則判斷，則需被告自行提供存摺、提款卡及密
    碼等物始能達成，從而堪認被告確曾交付上開帳戶之存摺、
    提款卡及密碼予詐騙集團以利其等詐騙他人財產。
(五)、常人於發現銀行存摺、提款卡及密碼遺失時，通常均會立即
    報警或向金融機構掛失止付，或變更提款卡密碼，以防遭人
    盜領，被告供稱上開帳戶係被偷卻未立即掛失申請補發等情
    業據被告供明在卷。
(六)、末查金融存款帳戶，事關存戶個人財產權益之保障，其與儲
    戶存摺、印鑑、提款卡相結合，專屬性、私密性更形提高，
    除非本人或與本人具密切之關係者，難認有何理由須使用他
    人之存摺、印鑑及提款卡，而一般人亦均有應妥善保管上開
    物件，防止被他人冒用之認知。且近來詐欺、恐嚇犯罪集團
    犯案猖獗，利用人頭帳戶為犯罪工具，若任意提供自己帳戶
    相關物件予不明人士使用，將有遭他人作為詐欺、恐嚇犯罪
    時，非正當資金進出之不法用途，此情當為具有社會生活經
    驗之成年人所得認識。況申請開設金融帳戶並無任何特殊之
    限制，凡成年人皆能自行前往開戶取得，並得同時在不同金
    融機構申請多數存款帳戶使用，且若非作姦犯科之用，依常
    理並無隱匿自己帳戶，而另提供代價使用他人帳戶之必要。
    故被告當有預見他人取得被告之存摺、提款卡及密碼等物，
    應係用來作為詐欺、恐嚇取財或其他非法之用途，是該收購
    帳戶之人將該帳戶用來供自己或他人作為恐嚇取財以及其他
    不法用途，亦為被告所容認及允許，亦即不違反被告之本意
    。被告雖未共同實施電話詐騙之行為，然被告提供其所有帳
    戶予姓名、年籍不詳之成年人，嗣渠等犯罪集團復將犯罪所
    得之款項轉入該帳戶而達確保犯罪所得之目的，被告自有幫
    助犯罪集團等人詐欺之不確定故意。
(七)、綜上所述，被告所辯顯係事後卸責之詞，不足採信，被告上
    開帳戶係提供與詐騙集團使用無訛，被告犯行堪以認定，應
    依法論科。
二、又刑法上之故意犯，可分為直接故意與不確定故意，所謂不
    確定故意即指行為人對於構成犯罪之事實，預見其發生而其
    發生並不違反其本意，刑法第13條第2 項定有明文。而金融
    帳戶之存摺、提款卡及密碼，僅係供使用人作為存款、提款
    、匯款、轉帳之用，一般人均得自行向銀行申請開設帳戶並
    領取存摺、提款卡加以使用，並無任何特定身分之限制，倘
    其本意非在將該帳戶作為犯罪之不法目的或掩飾真實犯罪者
    身分之情況下，實無以他人名義之帳戶存摺、提款卡進行交
    易之必要。近來佯稱購物物款設定錯誤、退稅、欠款、查詢
    帳戶、中獎等方式詐欺之犯罪類型層出不窮，此類犯罪多利
    用人頭帳戶作為贓款出、入帳戶，廣經媒體披載，政府亦多
    所宣導，目的均在避免民眾受騙，被告係具相當知識及社會
    經驗之人，其於審理過程中之應對、舉止均與常人無異，係
    具通常智識程度之人，對此應知悉甚詳，故其將前開帳戶之
    提款卡及密碼提供他人作為詐欺取財犯罪時收款之用，當為
    其所能預見，且其發生並不違背其本意，則被告主觀上確有
    幫助詐欺之不確定故意，應堪認定，又被告提供上開帳戶之
    存摺、印章、提款卡及密碼之舉，尚非詐欺罪之構成要件行
    為，復查無其他事證足認被告與詐騙集團成員間有共同之犯
    意聯絡而應論以共同正犯，惟其已預見使用他人金融帳戶者
    常與從事財產犯罪密切相關，又認知販賣帳戶雖無引發他人
    萌生犯罪之確信，但如有人持以犯詐欺取財罪亦無違反其本
    意，故核其所為，係犯刑法第30條第1 項前段、第339 條第
    1 項之幫助詐欺取財罪，並依同法第30條第2 項幫助犯之規
    定減輕其刑。被告所幫助之詐欺集團成人成員間，有犯意之
    聯絡及行為之分擔，均為共同正犯。爰審酌被告提供人頭帳
    戶予詐欺犯罪之歹徒使用，令被害人遭受損失，使歹徒遂行
    詐財目的，同時致詐騙者得以隱匿其真實身份，減少遭查獲
    之風險，助長社會犯罪風氣，情節非輕；且被告事後毫無悔
    意，飾詞狡辯，及被害人乙○○所受詐騙之金額等一切情狀
    ，量處如主文所示之刑。
三、被告未曾因故意犯罪受有期徒刑以上刑之宣告，有臺灣高等
    法院被告前案紀錄表在卷可稽，被告因一時失慮，誤觸刑章
    ，雖飾詞狡辯，犯後態度惡劣，且犯後未與被害人和解，賠
    償其損失，惟本院因輔佐人即被告之母呂伊美月於本院審理
    時陳稱：「我自己一向以小孩為重，從他們國中到畢業，我
    都會準備郵政或是銀行帳戶，因為我精神不是很好，所以我
    都會自己寫或是承辦小姐幫我寫在帳戶的後面，我的小孩如
    果有犯錯，我會帶來這裡，如果他真的有犯錯我會自己帶來
    讓你們懲罰他，如果他沒有犯錯的話，請給我這個作母親的
    機會親自教導他，因為我小孩都會亂丟身分證、駕駛執照或
    是存摺，我都會把這些收起來，有時候過了好幾天，因為我
    除了上班還會去作臨時的工作，我一個女人要扶養三個小孩
    ，雖然他們成年了，但是我壓力還是很大，我一天工作下來
    不超過一千元，這個小兒子有工作，但是賺的有限，我大兒
    子之前有一份很正當工作，但是有胃潰瘍及……，這對我來
    說，我這個小孩犯錯，要關多久，我眼睛已經不好了，所以
    也沒有工作，小兒子也沒有辦法賺很多錢，小孩的父親也沒
    有辦法照顧他們，……我們家裡面的一天最少有五個人在我
    家出入，而且車子也有二人外人以上使用，我經常要顧我們
    的三餐，如果對方他說是我小孩作人頭，來使這個案件確定
    ，能否請他們跟我小孩對質，讓我清楚明白他是不是做了這
    件事情，我才會甘心，我只求你們一下，……我無法吃睡，
    工作也沒有精神，連帶班的班長都對我說，你最近怎麼了，
    我說我不知道怎麼了，我也不知道怎麼說，我先生都說不聽
    ，整天家裡吵吵鬧鬧，小孩也要去抓去關，我眼睛都看不到
    了，我怎麼去看他，我怎麼放下小孩，不行，我不是這樣的
    母親，我這段婚姻我維持二十多年，都是有十八年都是一直
    活在這個情況裡面，我希望給我跟我小孩一個機會，讓我這
    個小孩留在我身邊，我真的求你們。」為體諒其身為人母之
    苦，且其經濟能力亦無法與被害人達成和解賠償事宜，本院
    信其經此教訓，並在其母親督導之下，當知警惕而無再犯之
    虞，因認對其所宣告之刑，以暫不執行為適當，依刑法第74
    條第1 項第1 款規定，併予宣告緩刑3 年，以啟自新。
據上論斷，依刑事訴訟法第299 條第1 項前段，刑法第30條第1
項、第2 項、第339 條第1 項、第74條第1 項第1 款，刑法施行
法第1 條之1 ，判決如主文。
本案經檢察官陳詠薇到庭執行職務。
中    華    民    國    98    年    11    月    30    日
                  刑事第三庭審判長法  官  林輝煌
                                  法  官  蕭雅毓
                                  法  官  張文俊
以上正本證明與原本無異。
如不服本判決，應於收受送達後10日內，向本院提出上訴書狀，
並應敘述具體理由；其未敘述上訴理由者，應於上訴期間屆滿後
20日內，向本院補提理由書（均須按他造當事人之人數附繕本）
，「切勿逕送上級法院」。告訴人或被害人如對於本判決不服者
，應具備理由請求檢察官上訴，其上訴期間之計算係以檢察官收
受判決正本之日期為準。
                                  書記官  金雅芳
中    華    民    國    98    年    11    月    30    日
附錄本案論罪科刑法條全文：
中華民國刑法第339條
（普通詐欺罪）
意圖為自己或第三人不法之所有，以詐術使人將本人或第三人之
物交付者，處5 年以下有期徒刑、拘役或科或併科1 千元以下罰
金。
以前項方法得財產上不法之利益或使第三人得之者，亦同。
前二項之未遂犯罰之。


司法院資訊處製作；財團法人民間司法改革基金會備份。
